【裁判字號】    98,上,206
【裁判日期】    980728
【裁判案由】    損害賠償
【裁判全文】
臺灣高等法院民事判決                   98年度上字第206號
上  訴  人  乙○○
            丙○○
共      同
訴訟代理人  金學坪律師
            簡欣儀律師
被上  訴人  甲○○
上列當事人間請求損害賠償事件，上訴人對於中華民國97年12月
30日臺灣板橋地方法院97年度重訴字第471 號第一審判決提起上
訴，本院於民國98年7 月7 日言詞辯論終結，判決如下：
    主  文
原判決關於駁回上訴人後開第二項之訴部分，及命上訴人負擔訴
訟費用之裁判廢棄。
被上訴人應再給付上訴人乙○○新台幣捌拾萬元、再給付上訴人
丙○○新台幣肆拾萬元，並均自民國九十七年七月二十二日起至
清償日止按年息百分之五計算之利息。
其餘上訴駁回。
第一審訴訟費用關於命上訴人負擔部分，及第二審訴訟費用，均
由被上訴人負擔百分之四十四，由上訴人乙○○負擔百分之十，
餘由上訴人丙○○負擔。
    事實及理由
一上訴人起訴主張：被上訴人於民國（下同）97年3 月17日23時
  20分許，駕駛小客車行經台北縣中和市○○路○ 段131 巷口前
  ，應注意行車時速不得超過50公里，及應注意車前狀況，隨時
  採取必要之安全措施，而依當時並無不能注意之情事，竟過失
  以60公里以上之時速撞死伊之次子林祈成，經原法院97年度交
  易字第284 號、本院97年度交上易字第264 號刑事判決判處被
  上訴人過失致死罪刑確定，爰依民法第192 條、第194 條規定
  ，請求被上訴人賠償上訴人乙○○新台幣（下同）5,229,375
  元（包含醫療及殯葬費用199,616元、扶養費用2,029,759元、
  非財產上損害3,000,000元），及賠償上訴人丙○○5,542,829
  元（包含醫療及殯葬費用199,615元、扶養費用2,343,214元、
  非財產上損害3,000,000 元），及均自起訴狀送達翌日起（即
  97年7 月22日）至清償日止按年息5%計算之利息，伊並願供擔
  保，請准宣告假執行等語。
二被上訴人以：林祈成闖紅燈，斜行穿越道路，對本件車禍之發
  生與有過失；伊為國中畢業，受僱於印刷廠擔任出貨人員，年
  收入約30餘萬元，無其他資產，積欠卡債數萬元，需扶養父母
  等語，資為抗辯。
三原審判命被上訴人應給付上訴人乙○○1,771,405 元（包含醫
  療及殯葬費用199,616元、扶養費用1,014,640元、非財產上損
  害1,000,000 元，合計2,214,256元之80%），應給付上訴人丙
  ○○1,359,692元（包含醫療及殯葬費用199,615元、非財產上
  損害1,500,000元，合計1,699,615元之80%），及均自97年7月
  22日起至清償日止按年息5%計算之利息，並為附條件之假執行
  宣告，另駁回上訴人其餘之訴及假執行聲請。被上訴人就敗訴
  部分未聲明不服。上訴人就敗訴部分，一部不服，聲明求為：
  (一)原判決關於駁回上訴人下開第2 項之訴部分，及該部分假執
  行聲請之裁判廢棄；(二)被上訴人應再給付上訴人乙○○
  1,070,825元，應再給付上訴人丙○○1,649,714元，及均自97
  年7 月22日起至清償日止按年息5%計算之利息；(三)願供擔保，
  請准宣告假執行。被上訴人則答辯聲明求為駁回上訴。
四得心證之理由如下：
(一)上訴人主張：被上訴人於97年3 月17日23時20分許，駕駛小客
  車行經台北縣中和市○○路○ 段131 巷口前，應注意行車時速
  不得超過50公里，及應注意車前狀況，隨時採取必要之安全措
  施，而依當時並無不能注意之情事，竟過失以60公里以上之時
  速撞擊伊之次子林祈成，致其於97年3 月25日死亡，經原法院
  97年度交易字第284 號、本院97年度交上易字第264 號刑事判
  決判處被上訴人過失致死罪刑確定等語，提出戶籍謄本、台灣
  板橋地方法院檢察署檢察官97年度偵字第11551 號起訴書、戶
  口名簿為證（原審調字卷；附民卷第4 、14頁），並有刑事判
  決書可稽（原審調字卷；重訴卷第53頁），且經本院調取上開
  刑事卷宗查核屬實，復為被上訴人所不爭執，堪信為真正。則
  上訴人主張被上訴人應負侵權行為損害賠償責任，洵非無據。
(二)按民法第217 條第1 項規定之目的，在謀求加害人與被害人間
  之公平，故在裁判上，法院得依職權審酌被害人肇致損害發生
  或擴大之原因力，據以減輕或免除加害人之賠償責任。又民法
  第192 條第1 項規定：「不法侵害他人致死者，對於支出醫療
  及增加生活上需要之費用或殯葬費之人，亦應負損害賠償責任
  。」、第2 項規定：「被害人對於第三人負有法定扶養義務者
  ，加害人對於該第三人亦應負損害賠償責任。」，及第194 條
  規定：「不法侵害他人致死者，被害人之父、母、子、女及配
  偶，雖非財產上之損害，亦得請求賠償相當之金額。」，雖係
  第三人或被害人之父、母、子、女及配偶之固有權利，然各該
  權利係基於加害人對被害人之同一侵權行為而發生，第三人或
  被害人之父、母、子、女及配偶自應承擔被害人對損害發生及
  擴大之原因力，而有民法第217 條過失相抵規定之適用（最高
  法院73年台再字第182 號判例意旨參照）。查被上訴人抗辯：
  林祈成未行走行人穿越道，而自台北縣中和市○○路○ 段131
  巷旁便利商店，跑步違規斜行穿越巷道，致伊不及閃避而撞擊
  林祈成，故林祈成就車禍之發生，與有過失等語，有道路交通
  事故調查報告表（草圖）、道路交通事故現場圖、道路交通事
  故調查報告表、現場照片14幀附於上開刑事卷宗可稽（見97年
  度相字第429 號卷第10至13、25至29頁），且為臺灣高等法院
  97年度交上易字第264 號刑事確定判決認定之事實，堪予信實
  。至被上訴人抗辯林祈成闖紅燈云云，為上訴人否認，被上訴
  人亦未舉證以實其說，難以憑採。原審審酌被上訴人與林祈成
  肇致本件車禍發生之原因力分別為80%、20%，經核尚屬相當，
  上訴人於第二審表明不爭執此一認定（本院卷第17頁、第36頁
  反面），被上訴人亦甘服原判決，則依民法第217 條第1 項規
  定，應減輕被上訴人之損害賠償責任20%。
(三)上訴人主張：上訴人乙○○、丙○○為林祈成支出醫療及殯葬
  費依序為199,616 元、199,615 元等語，提出收據為證（附民
  卷第6 至13頁），為被上訴人所不爭執，堪信為真正。
(四)關於上訴人主張扶養費損害部分：
1.上訴人主張：上訴人乙○○（46年9 月3 日生），學歷為國中
  夜間部畢業，上訴人丙○○（44年1 月14日生），學歷為高職
  畢業，均無業，每人每年生活必要費用為228,009 元，育有長
  子林韋霖（64年12月4 日生）、林祈成（66年4 月22日生）及
  長女林純憶（68年8 月9 日生）；林祈成死亡前擔任智冠科技
  股份有限公司、泰偉電子股份有限公司之軟體遊戲開發企劃人
  員，96年各類所得合計1,596,893 元等語，提出戶口名簿、各
  類所得扣繳暨免扣繳憑單、股利憑單、台北縣政府主計室公布
  95年台北縣家庭平均每戶年收支表為證（附民卷第14至20頁）
  ，為被上訴人所不爭執，堪信為真正。
2.按民法第1114條規定：「左列親屬，互負扶養之義務：一直系
  血親相互間。..」，第1117條第1 項規定：「受扶養權利者，
  以不能維持生活而無謀生能力者為限。」、第2 項規定：「前
  項無謀生能力之限制，於直系血親尊親屬，不適用之。」。查
  上訴人丙○○主張：伊不能維持生活，有受林韋霖、林祈成及
  林純憶扶養之權利云云。惟揆之原審調取上訴人丙○○財產所
  得資料，及上訴人丙○○提出之不動產登記謄本、授信歸戶查
  詢單、安泰銀行放款結欠餘額證明書，顯示其有如下資產及負
  債：
(1)於96年度自台北富邦商業銀行股份有限公司永春分公司受領利
  息13,174元（原審重訴卷第20頁）。
(2)於65年間取得台北縣中和市○○段373地號土地應有部分4 分之
  1（97年度公告現值2,629,956元、98年1月公告現值2,794,119
  元），及其上建物，建號888 ，門牌同市○○路54之2 號所有
  權全部。上訴人丙○○於98年1月20日設定擔保債權總額
  3,600,000 元之抵押權予安泰商業銀行股份有限公司，以擔保
  其對該銀行之借款債務3,000,000 元，迄98年4 月1 日結欠餘
  額2,972,680 元（原審重訴卷第20、23頁；本院卷第19、40、
  59至62頁）。揆之銀行放款實務，抵押擔保額度不可能超過抵
  押物之價值，堪認上開不動產之市價至少為3,600,000 元。再
  查，上訴人丙○○主張：伊借得3,000,000 元，以其中
  1,500,000 元清償伊於96年間向婆婆借貸之款項等語，被上訴
  人未予爭執，堪信為真正，則上訴人丙○○之消極財產增加
  1,500,000元。至上訴人丙○○主張：伊將其餘借款1,500,000
  元借予林韋霖，而約定由林韋霖負責代償對安泰商業銀行之貸
  款本息每月約2 萬多元等語，縱令屬實，惟上訴人丙○○以上
  開不動產擔保其對安泰商業銀行之1,500,000 元部分債務，同
  時取得同額金錢資產，上訴人丙○○再以該款項借予林韋霖，
  同時對林韋霖取得同額債權，堪認上訴人丙○○之積極財產未
  因而減損，消極財產亦未因而增加。
(3)84年間取得台北縣中和市○○段353 、338 、586 地號土地應
  有部分各4分之1（97年度公告現值依序為233,946元、99,036
  元、1,298,472 元；98年1 月公告現值依序為234,422元、
  99,036 元、1,380,046元）（原審重訴卷第22、23頁；本院卷
  第65至67頁）。
(4)88年間取得澎湖縣西嶼鄉○○○段701 、1134地號土地應有部
  分依序為16分之1 、12分之1 （97年度公告現值依序為11,278
  元、30,538元；98年1 月公告現值依序為11,279元、30,542元
  ）（原審重訴卷第21頁；本院卷第68、69頁）。
(5)88年間取得澎湖縣西嶼鄉○○○段3327、3411、3376地號土地
  應有部分依序為12分之1 、24分之1 、12分之1 （97年度公告
  現值依序為9,080 元、35,315元、15,190元；98年1 月公告現
  值依序為9,087 元、35,328元、15,197元）（原審重訴卷第20
  、21頁；本院卷第70至72頁）。
(6)84年間取得台北縣瑞芳鎮○○段154、166、165、164、163、
  162、161、160、159、158、111、110 地號土地應有部分依序
  為4,000分之210、4,000分之210、4,000分之210、40,000分之
  981、40,000分之981、40,000分之981、40,000分之981、
  4,000分之210、4,000分之210、4,000分之210、4,000分之210
  、4,000分之210（97年度公告現值依序為32,232元、167,586
  元、203,388元、620,670元、33,354元、297,942元、204,306
  元、674,322元、71,706元、312,630元、151,772元、177,378
  元；98年1月公告現值依序為32,312元、167,595元、203,394
  元、620,817元、33,388元、298,055元、204,422元、674,355
  元、71,736元、312,668元、151,807元、177,384元）（原審
  重訴卷第21至24頁；本院卷第73至84頁）。
(7)因繼承林祈成，而取得台北縣中和市○○段367 地號土地應有
  部分8 分之1 （97年度公告現值1,109,046 元、98年1 月公告
  現值1,178,916 元），及其上建物，建號863 ，門牌同市○○
  路48之2 號應有部分2 分之1 。且因林祈成於96年5 月30日設
  定本金最高限額3,900,000 元之抵押權予渣打國際商業銀行股
  份有限公司，以擔保林祈成對該銀行之借款債務3,220,000 元
  ，迄97年11月28日結欠餘額3,168,140 元，由上訴人共同繼受
  並負連帶責任（原審重訴卷第20、24、46頁；本院卷第63至65
  頁）。又揆之銀行放款實務，抵押擔保額度不可能超過抵押物
  之價值，堪認上開不動產之市價至少為3,900,000 元。
(8)綜上，上訴人丙○○迄今積極財產共計12,276,044元（13,174
  +3,600,000+234,422+99,036+1,380,046+11,279+30,542+
  9,087+35,328+15,197+32,312+167,595+203,394+620,817+
  33,388+298,055+204,422+674,355+71,736+312,668+151,807+
  177,384+3,900,000），扣除消極財產共計4,668,140元（
  1,500,000+3,168,140），尚有淨資產7,607,904元。上訴人丙
  ○○主張：上開坐落澎湖縣、台北縣瑞芳鎮土地甚難出售、交
  易，不具經濟價值等語，縱令屬實，於扣除此部分土地98年度
  公告現值3,049,366元（11,279+30,542+9,087+35,328+15,197
  +32,312+167,595+ 203,394+620,817+33,388+298,055+
  204,422+674,355+71,736+312,668+151,807+177,384）後，上
  訴人丙○○仍有淨資產4,558,538元（7,607,904-3,049,366）
  。足見上訴人丙○○非無維持每年生活必要費用228,009元開
  支之能力，尚不得對林韋霖、林祈成及林純憶行使扶養請求權
  ，自不因林祈成死亡而受有無法取得扶養費之損害。從而上訴
  人丙○○本於民法第192 條第2 項規定，請求被上訴人賠償扶
  養費損害，難謂有理。
3.按民法第1115條第3 項規定：「負扶養義務者有數人而其親等
  同一時，應各依其經濟能力，分擔義務。」、第1116條之1 規
  定：「夫妻互負扶養之義務，其負扶養義務之順序與直系血親
  卑親屬同，其受扶養權利之順序與直系血親尊親屬同。」、第
  1118條規定：「因負擔扶養義務而不能維持自己生活者，免除
  其義務。  但受扶養權利者為直系血親尊親屬或配偶時，減輕
  其義務。」。查原判決認定上訴人乙○○不能維持生活，且無
  謀生能力，有受上訴人丙○○、林韋霖、林祈成及林純憶扶養
  之權利，上訴人乙○○於46年9 月3 日生，迄林祈成死亡時為
  50歲，參照上訴人提出內政部公佈95年台灣省簡易生命表，統
  計50歲男性之平均餘命28.30 歲計算，上訴人乙○○因林祈成
  死亡而減損扶養費1,014,640 元（228,009元×霍夫曼係數
  17.8042×1/4），進而判命被上訴人應賠償上訴人乙○○該損
  害之80% ，為被上訴人甘服。上訴人乙○○對上開餘命及扶養
  費總額計算方式之認定，均未爭執，本院爰予援用。至乙○○
  主張：上訴人丙○○無謀生能力且無力維持生活，尚需他人扶
  養，不應分擔對伊之扶養義務云云，因本院認定上訴人丙○○
  有淨資產至少4,558,538元，無需子女扶養，且該淨資產除負
  擔自身每年生活必要費用228,009元外，尚有餘力與林韋霖、
  林純憶平均分擔上訴人乙○○每年生活必要費用228,009 元，
  故無從依上開規定減輕或免除上訴人丙○○對上訴人乙○○之
  扶養義務，上訴人乙○○此部分主張洵非可採，因認原審認定
  結果並無不合。
(五)上訴人於原審主張：伊等因林祈成死亡，受有非財產上損害各
  3,000,000 元云云，於第二審減縮主張為2,000,000 元。按民
  法第194 條所定非財產上損害，以權利人因被害人死亡而受有
  精神上痛苦為認定依據，其核給之標準應斟酌雙方身分資力、
  加害程度、權利人與被害人間之親疏關係等情形定之。經查，
  林祈成為上訴人之次子，於66年4 月22日出生，經上訴人養育
  成人，前途無可限量，卻死於非命，享年僅31歲。上訴人老年
  喪子，白髮人送黑髮人，無法共享天倫之樂，情何以堪，足認
  上訴人精神上受有極大痛楚。又被上訴人陳稱；伊為國中畢業
  ，受僱於印刷廠擔任出貨人員，年收入約30餘萬元，無其他資
  產，積欠卡債數萬元，需扶養父母等語，為上訴人所不爭執，
  堪予採信。本院認為上訴人於第二審主張各受有非財產上損害
  相當於2,000,000 元，應屬適當。
(六)綜上，上訴人乙○○因林祈成死亡所受損害為3,214,256元（
  199,616＋1,014,640＋2,000,000）；上訴人丙○○因林祈成
  死亡所受損害為2,199,615 元（199,615＋2,000,000 ）。再
  依過失相抵原則減輕被上訴人之損害賠償責任20%。上訴人乙
  ○○請求被上訴人賠償損害在2,571,405元（3,214,256×80%
  ，元以下四捨五入）範圍內，及上訴人丙○○請求被上訴人賠
  償損害在1,759,692 元（2,199,615×80%）範圍內，為有理由
  ，超過部分之請求，為無理由。
五綜上所述，上訴人乙○○、丙○○本於侵權行為法律關係，請
  求被上訴人給付依序為2,571,405元、1,759,692元，及均自起
  訴狀送達翌日起（即97年7 月22日）至清償日止按年息5%計算
  之法定遲延利息部分，為有理由，應予准許。逾此所為請求，
  為無理由，應予駁回。原審就上開應准許部分，駁回上訴人乙
  ○○、丙○○依序超過1,771,405元、1,359,692元及其利息部
  分請求，尚有未洽，上訴意旨求予廢棄改判，為有理由，爰由
  本院予以廢棄改判如主文第2 項所示。至原判決駁回上訴人此
  部分假執行聲請，上訴人一併請求廢棄改判，然揆之主文第2
  項所示被上訴人應再給付上訴人乙○○、丙○○之金額依序為
  800,000元（2,571,405-1,771,405 )、400,000元（1,759,692
  -1,359,692 ），其總額未逾1,500,000元，被上訴人不得上訴
  第三審，自無宣告假執行之必要，是上訴人此部分上訴為無理
  由。又前開上訴人之請求不應准許部分，原判決為上訴人敗訴
  之判決，並駁回其假執行之聲請，並無不合，上訴意旨求予廢
  棄改判，為無理由，亦應駁回其上訴。
六兩造其餘攻擊、防禦方法及提出之證據，經本院審酌後，認於
  判決結果無礙，爰不一一論述。
七據上論結，本件上訴為一部有理由，一部無理由，依民事訴訟
  法第450 條、第449 條第1 項、第79條、第85條第1 項但書，
  判決如主文。
中    華    民    國    98    年    7    月    28     日
                    民事第四庭
                        審判長法  官  張劍男
                              法  官  彭昭芬
                              法  官  翁昭蓉
正本係照原本作成。
被上訴人不得上訴。
上訴人如不服本判決，應於收受送達後20日內向本院提出上訴書
狀，其未表明上訴理由者，應於提出上訴後20日內向本院補提理
由書狀（均須按他造當事人之人數附繕本）上訴時應提出委任律
師或具有律師資格之人之委任狀；委任有律師資格者，另應附具
律師資格證書及釋明委任人與受任人有民事訴訟法第466條之1第
1項但書或第2項（詳附註）所定關係之釋明文書影本。
中    華    民    國    98    年    7     月    28    日
                              書記官  張淑芬
附註：
民事訴訟法第466條之1（第1項、第2項）：
對於第二審判決上訴，上訴人應委任律師為訴訟代理人。但上訴
人或其他法定代理人具有律師資格者，不在此限。
上訴人之配偶、三親等內之血親、二親等內之姻親，或上訴人為
法人、中央或地方機關時，其所屬專任人員具有律師資格並經法
院認為適當者，亦得為第三審訴訟代理人。


司法院資訊處製作；財團法人民間司法改革基金會備份。
